【裁判字號】    98,消債更,73
【裁判日期】    981126
【裁判案由】    更生事件
【裁判全文】
臺灣新竹地方法院民事裁定            98年度消債更字第73號
聲  請  人  甲○○
上列當事人因消費者債務清理事件聲請更生，本院裁定如下：
    主  文
聲請駁回。
聲請費用由聲請人負擔。
    理  由
一、按債務人不能清償債務或有不能清償之虞者，得依本條例所
    定更生或清算程序，清理其債務，消費者債務清理條例第3
    條定有明文。又消費者債務清理條例更生、清算制度之立法
    目的，係為使不幸陷入經濟困境之債務人得以清理債務、重
    建生活，並在清理過程中保有符合人性尊嚴之最低基本生活
    ，但非維持債務人過去慣常生活，是於評估債務人是否有不
    能清償債務或有不能清償之虞時，應非由債務人任意主張其
    基本生活費用之數額，而是債務人應在維持基本生活之情況
    下，於能力範圍內盡力清償債務。
二、本件聲請意旨略以：聲請人為幫助前夫投資而陸續向銀行借
    貸，嗣因前夫生意不佳收入銳減無法繼續清償，遂於消費者
    債務清理條例施行後，於97年8月間以書面向最大債權金融
    機構國泰世華商業銀行請求共同協商債務清償方案，惟協商
    過程中，因聲請人另有二筆無擔保主債務債權（台灣金聯資
    產管理股份有限公司及良京實業股份有限公司）及一筆無擔
    保從債務債權（中國信託商業銀行）無法納入協商機制，且
    其餘債權人不願比照最大債權銀行所開立之還款條件（180
    期、0利率）亦不願提供其他另可行之清償方案，並要求聲
    請人籌措現金一次清償，然聲請人目前任職於世界先進積體
    電路股份有限公司，擔任作業員一職，每月薪資約新臺幣（
    下同）2至3萬元左右，扣除行政院主計處公布之台灣省每人
    每月平均最低生活費用9,829元及房租11,000元後，實無法
    負擔債權銀行協商之還款金額，以致協商不成立。又其無擔
    保或無優先權之債務總額未逾1,200萬元，復未經法院裁定
    開始清算程序或宣告破產，乃向本院聲請更生等語。
三、經查：
(一)聲請人主張其前於97年8月間依消費者債務清理條例之規定
    ，向最大債權金融機構國泰世華商業銀行進行債務協商而不
    成立，業據其提出前置協商不成立通知書為證，而該通知書
    上係記載聲請人「未能接受顯足以負擔之還款方案」，致協
    商不成立。是本件更生之聲請即符合消費者債務清理條例所
    要求之「前置協商」要件。合先敘明。
(二)次查，依聲請人提出之國稅局綜合所得稅各類所得資料清單
    記載，聲請人95、96、97年度之年收入分別為575,941元、
    615,514 元及520,382 元，此有聲請人提出之財政部台灣省
    北區國稅局95、96、97年度綜合所得稅各類所得資料清單、
    勞工保險被保險人投保資料表及本院依職權調閱之96、97年
    度稅務電子閘門財產所得調件明細表附卷可稽，足見聲請人
    於各該年度之總所得均不低。另聲請人雖表示每月薪資僅2
    至3 萬餘元，惟聲請人所指應係其「實領薪資」，蓋聲請人
    自97年5 月份起遭債權銀行聲請本院強制執行，扣薪3 分之
    1 ，惟該部分之扣薪係用以償付聲請人所積欠債務，並非額
    外之債務，其雖遭扣薪，然總債務亦將減少，應毋庸自聲請
    人之收入扣除。況按消費者債務清理條例規定聲請人於聲請
    更生或清算前須向最大債權銀行聲請協商。協商成立者，不
    得聲請更生或清算，消費者債務清理法第151 條第1 項、第
    5 項前段定有明文。是聲請人若與最大債權銀行成立協商，
    聲請人所有之金融機構債權人即需受協商成立內容之拘束，
    自無從聲請繼續執行，否則各個債權人受償之情形即與協商
    內容有違，亦與消費者債務清理條例之立法意旨相悖，故聲
    請人應不得將本院強制執行扣押之1/3 薪資排除在其財產所
    得範圍之外。從而，若就聲請人所提出其在世界先進積體電
    路股份有限公司97年1 月至98年4 月之薪資表（含薪資、獎
    金、加班費及法院強制執行扣款金額）核算結果，聲請人97
    年度之月平均薪資為41,207元，98年2-4 月之平均薪資為
    42,933元，足徵聲請人每月平均收入逾40,000元，尚在一般
    水準之上。
(三)又聲請人聲請意旨既認已負債數百萬元以上而謂已有不能清
    償之情事，自須以較低之標準生活而節忖開銷用以償債，其
    生活標準應予以壓縮至最低標準，應不得以無負債人之一般
    生活標準為計算生活費之基礎，始符公允，蓋消費者債務清
    理條例更生、清算制度之立法目的，係為使不幸陷入經濟困
    境之債務人得以清理債務、重建生活，並在清理過程中保有
    符合人性尊嚴之最低基本生活，但非維持債務人過去慣常生
    活，是於評估債務人是否有不能清償債務或有不能清償之虞
    時，應非由債務人任意主張其基本生活費用之數額，債務人
    應在維持基本生活之情況下，於能力範圍內盡力清償債務，
    是聲請人每月生活費用應以行政院公佈97年臺灣省最低生活
    費用9,829元為計算基準，而此項最低生活費用，係已包含
    食、衣、住、行及育、樂所有之支出，亦即包括房租之支出
    在內，是聲請人陳報除須扣除上開最低生活費用外，另須扣
    除房租支出11,000元，尚屬過高，無足憑採。至聲請人主張
    其另資助其子黃信汶每月1,000元至3,000元之生活費並撫養
    前夫之母親乙節；查黃信汶（78年2月19日生）現已成年，
    應可自理生計，且其現在服役中，生活理應單純而無其他大
    筆開銷，況每月尚領有薪餉，自無須再由聲請人支應其生活
    所需費用；另聲請人雖基於親誼繼續撫養前夫之母親，然聲
    請人對之既無法定扶養義務，縱聲請人之實際生活支出可能
    因此受有若干影響，惟此應由聲請人自行向其前夫或其他有
    撫養義務之人尋求解決，核與本件聲請人更生之聲請是否應
    予准許無涉。是聲請人前開主張，並無足取。綜上以觀，若
    聲請人之每月收入僅以4萬元之概數計算，扣除其本人之基
    本生活費用後，每月應尚餘約3萬元可供償債，顯未構成上
    開不能清償或有不能清償債務之虞等要件。
(四)再者，依最大債權銀行國泰世華商業銀行所提出之前置協商
    審核及試算資料所載，該行於前置協商時向聲請人提出之清
    償方案，係依試算結果以聲請人每月可分配餘額30,082元中
    之19,676元用以清償債務，還款總期數則為120期，惟因聲
    請人堅持每月可還款金額僅3,000元，並表示要採取聲請更
    生之方式，不願接受顯足以負擔之方案，致協商不成立，此
    有國泰世華銀行之審核表及試算表在卷可稽，應堪信實；又
    由前述聲請人之收入及支出狀況以觀，國泰世華銀行所提出
    之還款計畫尚屬合理，聲請人縱依此協商方案按期還款，尚
    不致造成經濟上窘況，況與最大債權銀行達成協商後，銀行
    債權人對聲請人之薪資執行即無從再繼續進行，聲請人實際
    可支用之薪資並無太大改變。聲請人對於銀行所提出其能力
    足以負擔之清償方案未為接受，又未證明已陷於經濟上之困
    境，且未積極與債權銀行妥適協商，尋求其他方案以解決債
    務，難認其有何積極清償處理債務之誠意。是聲請人執稱因
    「最大債權銀行給予聲請人180期、0利率，但其餘之債權人
    不願比照最大債權銀行所開之條件也不願提供其他另可行之
    分期方案，並要求聲請人籌措現金一次清償」，致協商不成
    立云云，顯與事實不符，自難採據。
四、綜上，依聲請人目前之經濟狀況，既有穩定工作，且其平均
    月收入約為4萬餘元，扣除其本人之基本生活費用後，並非
    不能負擔最大債權金融機構所提出之每月19,676元之還款方
    案。且聲請人現年45歲，距離法定退休年齡65歲尚有20年，
    以聲請人之年齡及財產現況，既有能力清償債務又無不能維
    持生活之情形，則與消費者債務清理條例第3條之「不能清
    償債務或有不能清償之虞」要件即有不符，自應駁回其聲請
    。
五、依消費者債務清理條例第8條、第15條，民事訴訟法第95 條
    、第78條之規定，裁定如主文。
中    華    民    國    98    年    11    月    26    日
              民事第一庭    法      官  蔡孟芳
上為正本係照原本作成。
如不服本裁定，應於裁定送達後10日內，以書狀向本院提出抗告
，並繳納抗告費新臺幣1千元。
中    華    民    國    98    年    11    月    26    日
                            書  記  官  李慧娟


司法院資訊處製作；財團法人民間司法改革基金會備份。
